最高法院刑事判決　　　　　　九十四年度台上字第二六一七號
　　上訴人即自訴人　陳華平
　　　　　　　　　　　　　　號.
　　被　　　　　告　甲○○
　　　　　　　　　　　　　　號.
上列上訴人因自訴被告偽造文書案件，不服台灣高等法院台中分
院中華民國九十一年八月八日第二審判決（九十一年度上訴字第
七００號，自訴案號：台灣台中地方法院九十年度自字第三一七
號），提起上訴，本院判決如下：
    主  文
原判決撤銷，發回台灣高等法院台中分院。
    理  由
本件原判決引用第一審判決以自訴意旨略謂：被告甲○○為台中
市廣西同鄉會第六屆理事長，該同鄉會之組織章程並無原有會員
應親自向該會辦理報到手續之規定，而上訴人即自訴人陳華平之
會籍，已經原審法院以八十七年度上字第四五五號民事判決確認
其在該同鄉會具有會員權利義務存在（即會籍存在），並非補繳
積欠會費之確定判決；詎被告竟以該同鄉會名義，於民國九十一
年三月十七日寄給上訴人之台中郵局第二三０八號存證信函，內
虛偽記載：「本會於九十年二月八日以雙掛號郵寄台端收受之（
九十）中桂字第一三八號函既承簽章收訖，但通知台端應依章於
九十年二月底前辦理會籍存在登記手續，迄未見到會辦理」及「
玆限台端務於本（三）月二十五日前來會辦理前項會籍登記手續
，並補繳積欠會費，以符規定，逾期不來辦理，即視同台端自動
放棄該項會籍存在之權利」等不實事項，因認被告涉犯刑法第二
百十六條、第二百十五條之行使業務上登載不實文書罪嫌。原審
審理結果，認被告所為與被訴之上揭犯罪構成要件不符，因而維
持第一審諭知被告無罪之判決，駁回上訴人之第二審上訴。並就
上訴人在原審指稱被告之理事長資格，已經民事判決當選無效，
從而其製作及寄發上揭存證信函，即屬無權製作及寄發，係觸犯
刑法第二百十六條、第二百十條之行使偽造私文書罪嫌云云；說
明因上訴人在第一審自訴所指，係有權製作而故為登載不實內容
，在原審卻改稱係無權製作而製作，先後所訴，顯非同一事實，
前者既經判決駁回上訴即無罪確定，後者與之乃無裁判上一罪之
關係，自無從併予審理。固非無見。
惟查：刑法上所稱之裁判上一罪，係指刑法第五十五條所定之想
像競合犯與牽連犯，及第五十六條所定之連續犯而言，亦即將法
律上本應係數罪，基於訴訟經濟之刑事政策考量，在裁判上僅論
以一罪，此屬法律適用之問題。至起訴書或自訴狀所擇為訴訟之
客體，乃指所訴之犯罪事實而言，亦即以社會事實作為基礎，故
在無礙基本社會事實同一性之範圍內，審理該事實之法院於告知
被告被訴之相關罪名後，就公訴案件，依刑事訴訟法第三百條規
定，得就起訴之犯罪事實，變更檢察官所引應適用之法條而為判
決，就自訴案件，亦得於不妨害自訴之基本社會事實同一範圍內
，自由認定事實，適用法律，不受自訴狀所載罪名或法條之拘束
，並不因刑事訴訟法修正自訴制度後，於第三百二十條第二項第
二款增列自訴狀應記載所犯法條而生影響，此屬基本社會事實認
定之範疇，與上開裁判上一罪之法律適用問題不同，不容相互混
淆。本件上訴人指訴被告犯罪之二大基本要素事實，乃為製作存
證信函及製作人為被告。縱然上訴人所訴被告之製作存證信函行
為，係基於有權製作而虛偽登載，或出於無權製作而虛偽製作，
容有細節上之歧異，但其基本事實具有同一性，當無疑義。原審
審判長於審判期日既已告知變更法條，並命為辯論，乃原判決竟
復認其非具同一性，又以二者不具裁判上一罪關係為由，認無從
併予審理，顯有違背經驗法則及論理法則之違背法令情形。上訴
意旨，執以指摘原判決不當，為有理由，應認原判決有撤銷發回
更審之原因。
據上論結，應依刑事訴訟法第三百九十七條、第四百零一條，判
決如主文。
中　　華　　民　　國　九十四　年　　五　　月   十九   日
                      最高法院刑事第九庭
                          審判長法官  張　淳　淙
                                法官  張　春　福
                                法官  呂　丹　玉
                                法官  洪　昌　宏
                                法官  韓　金　秀
      本件正本證明與原本無異
                                      書  記  官
中　　華　　民　　國　九十四　年　　五　　月　二十三　日
                                                  Ｍ
